【裁判字號】    98,易,1422
【裁判日期】    990210
【裁判案由】    侵占
【裁判全文】
臺灣臺南地方法院刑事判決              98年度易字第1422號
公  訴  人  臺灣臺南地方法院檢察署檢察官
被      告  甲○○
選任辯護人  蔡文斌律師
            王建強律師
            王盛鐸律師
上列被告因侵占案件，經檢察官提起公訴（98年度偵字第12850
號），本院判決如下：
    主  文
甲○○意圖為自己不法之所有，而侵占自己持有他人之物，處有
期徒刑壹年貳月。
    事  實
一、甲○○為寶技工業股份有限公司（下稱寶技公司）之負責人
    ，前於民國九十六年九月十三日，以寶技公司之名義，與大
    慶電機工業有限公司（下稱大慶公司）簽訂附條件買賣契約
    ，向大慶公司購買二００ＫＶＡ避震器立式輪焊機及避震器
    外管四點焊接機各一台，總價金為新臺幣（下同）一百五十
    五萬元，除已支付之訂金三十五萬元外，餘款分八期清償，
    其買賣價金付清前，上開機器設備均屬大慶公司所有，大慶
    公司並將上開機器，交付甲○○。詎甲○○無力支付分期款
    ，尚餘一百三十萬七千八百四十元未付清，竟基於意圖為自
    己不法所有之侵占犯意，於九十七年七月十四日，將其中所
    持有之避震器外管四點焊接機一台侵占入己，並以一百零六
    萬一千六百六十七元之價格，變賣予寶煌科技股份有限公司
    （下稱寶煌公司）。嗣因大慶公司發存證信函，催告甲○○
    儘速清償貨款或請其將二台機器設備運回，甲○○發存證信
    函告知上開機器已經轉賣乙事，大慶公司始悉上情。
二、案經大慶公司告訴臺灣臺南地方法院檢察署檢察官偵查起訴
    。
    理  由
一、被告甲○○於本院審理時供稱：「（對於檢察官起訴你將避
    震器外管四點焊接機一臺賣給寶煌公司，有何意見？）我確
    實有將該臺避震器外管四點焊接機賣給寶煌公司」，「（這
    部二００ＫＶＡ避震器立式輪焊機、將避震器外管四點焊接
    機是你與大慶公司簽訂附條件買賣契約書，還有八期的分期
    款項還沒有清償，是否如此？）是的」，「（所餘的八期分
    期款項尚未清償，為何就將避震器外管四點焊接機出售給寶
    煌公司？）因為我要發給自己寶技公司員工的薪水，所以才
    出售這臺避震器外管四點焊接機」等語明確（見本院九十九
    年一月二十七日審理筆錄第五頁），並有告訴人之代表人王
    慶君於警詢（見偵一卷第二六頁至第二九頁）及偵訊中（見
    偵一卷第四一頁至第四二頁、第五五頁、偵二卷第二二頁至
    第二三頁）之證述，亦有大慶公司之買賣契約（見偵一卷第
    四六頁至第四九頁）寶技公司開立予大慶公司之支票九紙及
    退票理由單五紙（見偵二卷第二五頁至第二九頁）、寶技公
    司與寶煌公司簽立之買賣契約（見偵一卷第七二頁）、寶技
    公司開立予寶煌公司之發票一紙（見偵一卷第七三頁）、寶
    技公司出售固定資產（機器設備）明細表（見偵一卷第五七
    頁至第五八頁）在卷可參，足證被告係為寶技公司之負責人
    ，於九十六年九月十三日，確有以寶技公司之名義，與大慶
    公司簽訂附條件買賣契約，向大慶公司購買二○○ＫＶＡ避
    震器立式輪焊機及避震器外管四點焊接機各一台（總價金為
    一百五十五萬元），除已支付之訂金三十五萬元外，餘款分
    八期清償，其買賣價金付清前，上開機器設備均屬大慶公司
    所有，而被告在未完全清償所餘一百三十萬七千八百四十元
    前，確有於九十七年七月十四日，將其中所持有之避震器外
    管四點焊接機一臺以一百零六萬一千六百六十七元之價格，
    變賣予寶煌公司等情，應可認定。
二、惟被告另辯稱：
（一）、按動產擔保交易法第三十八條業於九十六年七月十一日
        修正刪除，原動產擔保交易法第三十八條規定「動產擔
        保交易之債務人，意圖不法之利益，將標的物遷移、出
        賣、出質、移轉、抵押或為其他處分，致生損害於債權
        人者，處三年以下有期徒刑、拘役或科或併科六千元以
        下之罰金。」，其修正刪除之理由為「動產擔保交易法
        為民事特別法，本質上為債權債務關係，如以刑事責任
        相繩，將模糊其私法上原有面貌，為促使債權人放款或
        買賣物品之前，確實評估債務人之債信及還款能力，並
        避免司法資源之浪費。」立法者顯係慮及動產擔保交易
        法第三十八條或有違比例原則而過於苛酷，或使債權人
        恃刑罰為後盾，疏於徵信，刑罰之介入反而扭曲市場經
        濟運作，而特予除罪化，將此類法律關係完全歸入民事
        範疇處理。是凡在此次除罪化範圍內之行為，當不能改
        依侵占罪論處，始符立法者刪除動產擔保交易法第三十
        八條之本旨（臺灣高等法院暨所屬法院九十六年法律座
        談會刑事類提案第十三號決議意旨參照）。
（二）、本件被告所屬公司與告訴人公司以附條件之買賣方式購
        買上開立式輪焊機，而依動產擔保交易法規定，於價金
        未清償完畢前，該部立式輪焊機所有權固仍屬告訴人公
        司所有，惟被告所屬公司購買系爭立式輪焊機，其因而
        持有該立式輪焊機使用，其乃係為自己而持有該部立式
        輪焊機，並非為他人持有該部立式輪焊機，參酌侵占罪
        所欲保護之法益乃所有權人之所有權，而附條件買賣之
        交易型態，出賣人訂定買賣契約時，即有終局移轉標的
        物所有權之意思，而暫時保有所有權之約定，毋寧係為
        擔保出賣人之貨款債權，出賣人目的仍在於貨款之完全
        受償，非在終局保有買賣標的物之所有權。從保護法益
        的目的來看，動產擔保交易之附條件買賣，出賣人在買
        受人付清價金前所暫時保留之所有權，本質上為擔保物
        權，恐非侵占罪之保護法益範圍，核與刑法侵占罪之構
        成要件有間，自不能以侵占罪相繩。本件被告所屬公司
        與告訴人公司間應僅屬單純之附條件買賣關係，其縱有
        違反刪除前動產擔保交易法第三十八條之規定，但此條
        既已除罪化，揆諸上揭高等法院決議之意旨，仍不能改
        依侵占罪論處。
（三）、寶技公司因營運困頓，積欠員工薪資及銀行貸款，急需
        資金週轉，因而在董事會、股東會決議下，將公司部分
        機械、儀器設備出賣給寶煌公司，並以賣得之款項清償
        積欠員工之薪資，相關資料業於偵查中提出附卷，被告
        代表寶技公司將系爭機械設備售予寶煌公司，係依董事
        會、股東會決議，所得款項並無中飽私囊，被告並無侵
        占之犯意及不法所有意圖。
二、然查：
（一）、臺灣高等法院九十八年度上易字第二六一七號判決認為
        ：「依本院九十六年法律座談會刑事類提案第十三號決
        議之結論，…上開提案之內容，係依動產擔保交易法為
        附條件買賣之債務人，將標的物出賣，經檢察官以違反
        動產擔保交易法第三十八條規定起訴之情形。而本件【
        並非依刪除前動產擔保交易法規定簽訂附條件買賣契約
        】，且檢察官係依侵占罪名起訴，並非依刪除前動產擔
        保交易法第三十八條起訴被告，【情節顯有不同，自無
        上開座談會之適用】」，且按「動產擔保交易法之立法
        目的，乃在為適應工商業及農業資金融通及動產用益之
        需要，並保障動產擔保交易之安全而制定。原動產擔保
        交易法第三十八條於九十六年七月十一日修正刪除，修
        正理由為「動產擔保交易法為民事特別法，本質上為債
        權債務關係，如以刑事責任相繩，將模糊其原有私法上
        之面貌。為促使債權人於放款或買賣物品之前，確實評
        估債務人之信用及還款能力，及避免訴訟資源之浪費，
        爰將本章罰則條文刪除。」，揆其修法意旨，應係基於
        釐清民、刑責任之分際及訴訟經濟之考量，將純屬債權
        債務關係之民事糾葛予以除罪化，【要非就涉及刑事犯
        罪之行為，亦一概不予論處】」，亦有臺灣高等法院九
        十七年度上易字第二四三一號判決可資參照。
（二）、因此，臺灣高等法院九十六年法律座談會刑事類第十三
        號決議之結論，係適用於依動產擔保交易法規定簽訂附
        條件買賣契約而有登記之情形；若並非依動產擔保交易
        法之規定而簽訂附條件買賣契約，而是依民法之規定簽
        訂附條件買賣契約，其與動產擔保交易法所指之附條件
        買賣契約之性質並不相同，情節亦屬有異，自無前揭座
        談會之適用，且將動產擔保交易法第三十八條廢除，並
        非就涉及刑事犯罪之行為，均一不予論處。參酌被告於
        九十六年九月十三日，以寶技公司之名義，與大慶公司
        簽訂附條件買賣契約，向大慶公司購買二○○ＫＶＡ避
        震器立式輪焊機及避震器外管四點焊接機各一台，總價
        金為一百五十五萬元，有合約書一紙在卷可稽（見偵一
        卷第四六頁至第四九頁），依該買賣契約之５之內容：
        「付款條件：開立三十五萬元支票為訂金，票期二００
        七年十月三十一日到期，餘款為交貨一個月後分八期，
        每期皆開立現金票，款項尚未付清前，設備所有權仍屬
        於賣方所有」可知，本件寶技公司與大慶公司所簽訂之
        買賣契約，並非動產擔保交易法上所指之附條件買賣契
        約，而僅是一般民事上之附條件買賣契約，因此，此種
        一般民事上之附條件買賣契約與依特別法成立之動產擔
        保交易法所成立之附條件買賣契約，依前開臺灣高等法
        院九十八年度上易字第二六一七號判決之見解，其情節
        並不相同，此觀諸廢止前動產擔保交易法第三十八條規
        定是採取【登記對抗要件】之規定，其規範意旨及目的
        ，僅是為了保護善意第三人在契約當事人雙方未為動產
        抵押登記時，對外不得主張所有權移轉，但是本件契約
        當事人係依民法之規定而訂立附條件買賣契約，並非爰
        引動產擔保交易法第三十八條來做處罰，故本案之形態
        既與臺灣高等法院九十六年法律座談決議不同，自無從
        作為有利本件被告之基礎；再參酌臺灣高等法院九十七
        年度上易字第一八三號判決亦認為：凡「在此次除罪化
        範圍內之行為，當不能改依侵占罪論處，始符立法者刪
        除動產擔保交易法第三十八條之本旨」；反面言之，【
        若非在該除罪化範圍內之行為而其事實符合刑法侵占罪
        之構成要件者，仍得依侵占罪論處】，從而，本案附條
        件買賣契約依被告甲○○與大慶公司間所訂立之買賣契
        約內容可知，自始即非本於動產擔保交易法而來之買賣
        契約，乃是依一般民法規定所訂立之附條件買賣契約，
        自無同院九十六年法律座談會刑事類第十三號決議之適
        用甚明。
（二）、次按「刑法侵占罪之『易持有為所有』，係指基於合法
        原因取得動產之占有，在占有持續中，就標的物訂立【
        在民事關係會發生所有權變動之契約或為處分行為，如
        買賣、贈與、基於移轉所有權之動產交付等】，如僅有
        占有之移轉，而未發生所有權變動者，如租賃、借貸、
        寄託或將占有物遷移等，因持有人並無移轉所有權之意
        思，且在法律上仍保有取回動產之權限，尚難認係易持
        有為所有之侵占行為」（臺灣高等法院九十七年度上易
        字第二四三一號判決參照），經查：依大慶公司與寶技
        公司間所訂立之附件條買賣契約４、５之意旨，乃在於
        買賣價金付清前，上開機器設備均屬大慶公司所有，大
        慶公司並有將上開機器交付被告甲○○占有，顯然本案
        被告係基於合法原因（即附條件買賣契約４、５之約定
        ）而取得避震器外管四點焊接機一臺之動產占有關係，
        應可認定。而在被告占有該避震器外管四點焊接機一臺
        之持續中，被告就該標的物，另以一百零六萬一千六百
        六十七元之價格，將之變賣予寶煌公司，亦有寶技公司
        與寶煌公司所訂立之買賣契約書一份及統一發票一紙附
        卷足考（見偵一卷第七二頁至第七三頁），顯見被告甲
        ○○在持有前開機器之占有關係持續中，就該標的物訂
        立【在民事關係會發生所有權變動之買賣契約並為處分
        行為】，足證被告客觀上確有易持有為所有之行為，因
        而與寶煌公司簽訂買賣契約及將該機器處分予寶煌公司
        。由此可見，被告與寶煌公司訂立買賣契約並將該機器
        處分予寶煌公司，就原所有權人即大慶公司而言，被告
        甲○○顯然已基於所有權人之地位，處分該避震器外管
        四點焊接機一臺，其客觀上確已符合侵占罪所指「易持
        有為所有」之構成要件，彰彰甚明。
（三）、再者，參酌九十七年六月十七日被告甲○○與大慶公司
        簽立之協議書可知，告訴人並未放棄所有權之意甚明，
        並參酌原契約規定，被告持有大慶公司之物，在未繳清
        餘款之情形下，竟然將之變賣，並且將所得款項挪為其
        自己公司之員工薪水所用，被告與大慶公司簽訂該附條
        件買賣契約時，既已明確知悉雙方對於契約約定之權利
        與義務，且對該內容有合致之意思表示，因此被告甲○
        ○對於該契約之內容，實難諉為不知之理，因此，本件
        被告與大慶公司所訂立之買賣契約５之部分，既明確規
        範其契約之條件係【款項尚未付清前，設備所有權仍屬
        賣方所有】，被告既明知有此項契約條件，因此在契約
        簽立後，大慶公司仍為所有權人，在款項尚未清償前，
        被告對於機器只有使用（持有）之權限，詎被告在尚餘
        一百三十萬七千八百四十元之價金未付清前，竟於九十
        七年七月十四日，將其所持有之避震器外管四點焊接機
        一臺以一百零六萬一千六百六十七元之價格，變賣予寶
        煌公司，此亦有卷附簽立的買賣契約書在卷可稽，業如
        前述，足證被告顯然係自居於所有權人之地位，將上揭
        機器轉賣，佐以被告於本院審理時亦供稱，其知道機器
        之款項並未清償，係急需要發給自己公司員工之薪水，
        故乃將機器變賣等語甚明（見本院九十九年一月二十七
        日審理筆錄第五頁），準此以觀，足證被告顯然係基於
        意圖為自己不法所有之意思，而侵占大慶公司所有之上
        開機器，將之轉賣，益徵對於易持有為所有之構成要件
        事實，主觀上顯然有故意之存在，應可認定。
（四）、綜上各情相互酌參，被告甲○○前開所辯，顯是事後飾
        卸之詞，難認可採，本案事證明確，應依法論科。
三、核被告所為，係犯刑法第三百三十五條第一項之侵占罪。爰
    審酌被告甲○○無力支付分期款，在其所餘一百三十萬七千
    八百四十元之價金未付清前，將其中所持有之避震器外管四
    點焊接機一臺侵占入己，並以一百零六萬一千六百六十七元
    之價格變賣予寶煌公司，造成大慶公司受有重大之損害，而
    被告變賣該焊接機一臺之目的及動機，乃是為核發員工薪資
    所致，已足徵其係基於意圖為自己不法所有之侵占犯意而為
    ，衡其自始至終均坦承其有變賣上開焊接機之事實，僅對法
    律適用有所爭議，及佐以其侵占之手段及犯後態度良好等一
    切情狀，量處如主文所示之刑，以資儆懲。
據上論斷，應依刑事訴訟法第二百九十九條第一項前段，刑法第
三百三十五條第一項，刑法施行法第一條之一前段，判決如主文
。
本案經檢察官乙○○到庭執行職務
中    華    民    國    99    年     2    月    10    日
                刑事第十三庭    審判長法  官  張銘晃
                                      法  官  徐文瑞
                                      法  官  黃翰義
以上正本證明與原本無異。
如不服本判決應於收受本判決後10日內向本院提出上訴書狀，並
應敘述具體理由。如未敘述上訴理由者，應於上訴期間屆滿後20
日內向本院補提理由書狀（均須按他造當事人之人數附繕本）「
切勿逕送上級法院」。
                                      書記官  謝文心
中    華    民    國    99    年    2     月    11    日
附錄本件論罪科刑法條全文：
中華民國刑法第335條
（普通侵占罪）
意圖為自己或第三人不法之所有，而侵占自己持有他人之物者，
處 5 年以下有期徒刑、拘役或科或併科 1 千元以下罰金。
前項之未遂犯罰之。

司法院資訊處製作；財團法人民間司法改革基金會備份。
